【裁判字號】    98,交聲,306
【裁判日期】    980831
【裁判案由】    聲明異議
【裁判全文】
臺灣嘉義地方法院交通事件裁定         98年度交聲字第306號
原處分機關  交通部公路總局嘉義區監理所嘉義市監理站
異  議  人
即受處分人  甲○○
上列異議人即受處分人因違反道路交通管理處罰條例案件，對於
交通部公路總局嘉義區監理所嘉義市監理站民國98年7 月30日所
為處分（案號：嘉監裁字第裁76-LAA014882號），聲明異議，本
院裁定如下：
    主  文
原處分撤銷。
甲○○不罰。
    理  由
一、原處分意旨略以：異議人即受處分人甲○○（下稱異議人）
    於民國98年4 月12日19時許，騎乘車牌號碼FV7-037 號重型
    機車，行經嘉義市○區○○○路、立仁路口附近，有「起駛
    前，不讓行進中之車輛優先通行」、「違反道路交通安全規
    則肇事致人受傷」之違規事實，經嘉義市警察局交通警察隊
    以嘉市警交字第LAA014882 號舉發違反道路交通管理事件通
    知單（下稱舉發通知單）予以舉發。原處分機關遂於98年7
    月30日作成嘉監裁字第裁76-LAA014882號裁決書（下稱原處
    分），以異議人有上開兩項違規事實，而依道路交通管理處
    罰條例第45條第10款、第61條第3 項之規定，處異議人罰鍰
    新台幣6 百元，並記違規點數4 點。
二、聲明異議意旨略以：98年4 月12日車禍原因係機車騎士吳孟
    錡車速太快，且闖紅燈，致異議人倒地受傷，有醫院急診證
    明及目擊證人可證；原處分舉發異議人違規，與事實出入太
    大，且違反社會公平正義，異議人無法接受，故聲明異議等
    語。
三、按道路交通管理處罰條例第7 條之2 第1 項明文規定：「汽
    車駕駛人之行為有下列情形之一，當場不能或不宜攔截製單
    舉發者，得逕行舉發：一、闖紅燈或平交道。二、搶越行人
    穿越道。三、在道路收費停車處所停車，不依規定繳費。四
    、不服指揮稽查而逃逸，或聞消防車、救護車、警備車、工
    程救險車之警號不立即避讓。五、違規停車或搶越行人穿越
    道，經各級學校交通服務隊現場導護人員簽證檢舉。六、行
    經設有收費站、地磅之道路，不依規定停車繳費或過磅。七
    、經以科學儀器取得證據資料證明其行為違規。」其立法意
    旨在於立法者對第1 至6 款所定特定道路違規行為，因考量
    其發生往往係在瞬間，或係由交通警察執行勤務時恰巧目睹
    ，事實上不便立刻以攝影、錄影器材取證之情形所在多有，
    且該等違規事實由人之感官即可充分判定，非必以科學儀器
    始能偵測得知；至如超速或酒醉駕車等人之感官不當然即可
    判定之違規行為，或其他非屬上開列舉範圍內之違規行為，
    乃規定於同條第1 項第7 款需科學儀器採證始能逕行舉發，
    以保障舉發行為之正確性及憑信性。是以如非道路交通管理
    處罰條例第7 條之2 第1 項第1 至6 款所列舉之情形，又無
    同條項第7 款所列以科學儀器取得之證據資料，因無從推定
    員警之舉發為真正，即不得逕行舉發之。
四、本院查：
(一)異議人於98年4 月12日19時分許，騎乘車牌號碼FV7-037 號
    重型機車，行經嘉義市○○○路與立仁路交岔路口處，與吳
    孟錡所騎乘之BT8-515 號重型機車發生碰撞，異議人及吳孟
    錡均因而受傷等情，為異議人所不爭執，並有異議人、吳孟
    錡之談話紀錄表，以及道路交通事故現場圖、道路交通事故
    調查報告表(一)、(二)、嘉義市○○○道路交通事故初步分析研
    判表附卷可佐（見本院卷第8 至13頁），堪認屬實。
(二)依上開談話紀錄表、道路交通事故現場圖、道路交通事故調
    查報告表所載，原處分所指違規事實係發生於98年4 月12日
    19時許，惟卷附舉發通知單之填單時間為98年6 月30日（見
    本院卷第7 頁），顯非當場掣單舉發，而係事後逕行舉發。
    然查：
 1、本件舉發機關所舉發之「起駛前，不讓行進中之車輛優先通
    行」、「肇事致吳孟錡受傷」兩項交通違規（見本院卷第7
    頁），均非屬前揭道路交通管理處罰條例第7 條之2第1項第
    1 至6 款所定違規情形，且員警係於交通事故發生後始據報
    前往現場處理，亦無證據足認員警係依該條文第7 款以科學
    儀器取得之證據資料佐證異議人之行為違規而逕行舉發。
 2、本件交通事故發生後，當日19時12分員警為吳孟錡製作談話
    紀錄時，吳孟錡即陳稱：「肇事前我車沿吳鳳路外側車道由
    北向南行駛至肇事地點，在我右前有一部重機車FV7-037 號
    ，由天主教會由西向東駛到我車前，我煞車但已來不及」、
    「我左手、左腳擦（傷）」；另員警於同日19時50分為異議
    人製作談話紀錄時，異議人即陳稱：「肇事前我從吳鳳南路
    268 號前待立仁路口號誌綠燈，由西向東起步欲進入路口，
    有一部重機車BT8-515 號沿吳鳳南路由北向南從我左側駛來
    ，發生碰撞，致我人車倒地而肇事」（見本院卷第11、12頁
    ）。嗣後員警亦係依據上開陳述以及現場圖示，就本件交通
    事故之肇事原因研判為：吳孟錡疑涉超速行駛，肇事致異議
    人受傷；異議人疑涉起駛前不讓行進中之車輛優先通行，肇
    事致吳孟錡受傷（見本院卷第13頁）。足見員警於事發當日
    親自前往現場瞭解本件交通事故發生經過，並為相關當事人
    製作談話紀錄時，即已明確知悉就本件交通事故，異議人可
    能涉有「起駛前不讓行進中之車輛優先通行」、「肇事致人
    受傷」之違規情形。參以異議人事發後雖受傷而經送醫救治
    ，惟仍由員警於當日19時50分為其製作談話紀錄，陳述事故
    發生經過（見本院卷第12頁），可知本件交通事故發生後，
    異議人之意識仍極為清楚，並無不能或不宜當場掣單舉發情
    形。
(三)按道路交通管理處罰條例第7 條之2 第1 項之規定，衡其立
    法意旨，立法者係考量舉發違反道路交通管理處罰條例行為
    之性質，藉列舉規定限得採逕行舉發之情形，以避免濫為逕
    行舉發，規避當場製單舉發，致事後舉證之困難及爭議；且
    揆諸立法方式，得知該條項第1 款至第6 款所規範之事由乃
    列舉規定，而於第7 款始另闢一概括條款以補列舉事由之不
    足，倘未符合該條文所示之情形，即不得由行政機關以其便
    利、經濟考量任意違反，逕以「逕行舉發」之方式舉發違規
    ，否則將置人民權益之保障及法律明文之規定於不顧，不符
    法律保留原則；違反道路交通安全規則肇事致人受傷之違規
    行為，經核並非屬道路交通管理條例第7 條之2 第1 項所列
    各款得予逕行舉發之交通違規態樣，警方未於當場製單舉發
    ，所為之舉發程序於法自有未合（臺灣高等法院花蓮分院97
    年度交抗字第17號裁定意旨參照）。揆諸前揭說明，員警如
    欲舉發本件交通違規，應當場為之，俾使異議人得於員警開
    立舉發通知單前有辯駁、陳述意見之機會，並就本件交通事
    故認定肇事因素之相關事實立即予以確認，俾免日後衍生爭
    議。惟舉發機關遲至98年6 月30日始填製舉發通知單逕行舉
    發本件交通違規，於法顯有未合。至道路交通管理處罰條例
    第90條固規定：「違反本條例之行為，自行為成立之日起；
    行為有連續或繼續之狀態者，自行為終了之日起，逾3 個月
    不得舉發。但汽車肇事致人受傷或死亡案件，因肇事責任不
    明，已送鑑定者，其期間自鑑定終結之日起算。」惟此係就
    舉發期限所為規定，尚難以此遽認肇事致人受傷案件均得不
    受同條例第7 條之2 之限制，由員警逕行舉發，附此敘明。
五、綜上所述，合法舉發乃原處分機關依法裁罰之前提要件，本
    件舉發既不合於法定程序，且無從補正，原處分機關據為裁
    決處分，即非允當，應由本院撤銷原處分，併為異議人不罰
    之諭知。
六、依道路交通管理處罰條例第87條第2 項、道路交通案件處理
    辦法第20條前段，裁定如主文。
中    華    民    國    98    年    8     月    31    日
                    交通法庭  法  官  陳 蒨 儀
以上正本證明與原本無異。
如不服本裁定，應於裁定送達後5 日內向本院提出抗告狀（應附
繕本）。
中    華    民    國    98    年    8     月    31    日
                              書記官  馮 澤 文


司法院資訊處製作；財團法人民間司法改革基金會備份。
